【裁判字號】    94,上更(一),111
【裁判日期】    950821
【裁判案由】    貪污治罪條例等
【裁判全文】
臺灣高等法院高雄分院刑事判決     94年度上更(一)字第111號
上  訴  人  臺灣高雄地方法院檢察署檢察官
上  訴  人
即  被  告  子○○
            癸○○
            壬○○
被      告  丙○○
            丁○○
上五人共同
選任辯護人  歐宇倫  律師
被      告  乙○○
指定辯護人 本院公設辯護人 戊○○
被      告  寅○○
選任辯護人  康進益  律師
            王國論  律師
上列上訴人因被告等貪污等案件，不服臺灣高雄地方法院89年度
訴字第3038號號中華民國91年12月27日第一審判決（起訴案號：
臺灣高雄地方法院檢察署88年度偵字第11279 號），提起上訴，
判決後經最高法院發回更審，本院判決如左：
      主  文
上訴駁回。
    事  實
一、癸○○係普登系統工程股份有限公司（下稱普登公司）之實
    際負責人，子○○係普登公司前董事長，壬○○係普登公司
    董事，普登公司欲參與投標中國石油股份有限公司液化天然
    氣工程處（下稱液化天然氣工程處），於民國（下同）81年
    5 月間辦理「液化天然氣廠碼頭監控第二期工程」（即CPC/
    LNGTRRMINAL PROJECT PAASENULL 2 ，下稱第二期碼頭工程
    ，採購案工程編號CPC22310，招標案號NOGF4 ─810701）之
    儀器採購案，開標前，子○○指示壬○○向不知情之恆豐工
    程股份有限公司（下稱恆豐公司）之負責人莊鍾英取得印有
    該公司圓形戳章之空白工程報價單後，壬○○、子○○即基
    於共同行使偽造報價單私文書之犯意聯絡，未經庚○○之同
    意，於81年2 月28日，在台北市○○○路○ 段23號10樓之2
    普登公司內，由壬○○負責在報價單內「Ａ」項目之整合控
    制及資料蒐集系統（INTEGRATEDC ONTOR & DATA ACQUISITI
    ON SYSTEM） 、軟體部分之價格估算，「Ａ」項目之硬體部
    分及「Ｂ」、「Ｃ」項目之複價及工程總價，則由子○○提
    供，再交由普登公司內不知情之職員，以打字方式列印在報
    價單上，記載工程總價為新台幣（下同）1 億3 千8 百12萬
    元，2 人共同偽造該份報價單後，由子○○持至液化天然氣
    工程處，交予儀電組組長李文章做為工程之底價參考，足生
    損害於恆豐公司與莊鍾英。
二、普登公司欲參與投標液化天然氣工程處於83年間所辦理之可
    攜式無線電資料監控系統採購工程（工程編號4A─0002，下
    稱可攜式無線電採購工程），由癸○○向不知情之璟羽有限
    公司（下稱璟羽公司）負責人丑○○借用璟羽公司牌照為主
    標，由壬○○向不知情之李麗虹借用倩碧有限公司（下稱倩
    碧公司）牌照為陪標，另以普登公司之牌照為陪標，嗣由璟
    羽公司得標後，癸○○明知其向丑○○借用之璟羽公司牌照
    僅能使用於標取工程，竟基於偽造工程合約書私文書之犯意
    ，未經丑○○及普登公司名義負責人子○○之同意，於84年
    3 月間某日，在台北地區某處，利用某不知情之不詳姓名年
    籍刻印店師傅，偽刻璟羽公司及丑○○之印章各1 枚，並於
    84年3 月10日，在台北市○○路○ 段265 巷21弄19號璟羽公
    司內，擅自以璟羽公司丑○○及普登公司子○○之名義，分
    別蓋用璟羽公司、丑○○、普登公司、子○○之印章，而偽
    造璟羽公司與普登公司關於液化天然氣工程處可攜式無線電
    採購工程之工程合約書，將璟羽公司所標取之工程轉包予普
    登公司承作，足生損害於璟羽公司、丑○○、普登公司、子
    ○○。
三、案經法務部調查局南部地區機動工作組移送台灣高雄地方法
    院檢察署檢察官偵查起訴。
    理  由
甲、有罪部分：
一、訊之上訴人即被告子○○、壬○○、癸○○均矢口否認有上
    開行使偽造私文書及偽造私文書之犯行，被告子○○辯稱：
    我沒有指使壬○○向恆豐公司拿取空白工程報價單，至於壬○○拿到恆豐公司空白報價單後有無拿給我看，我已經忘記
    了云云；被告壬○○辯稱：恆豐公司空白報價單是我向莊鍾
    英要的，但我沒有向他說要做何事云云；被告癸○○辯稱：
    因為當時璟羽公司由我實際負責，故由我製作璟羽公司與普
    登公司之合約書云云。惟查：
（一）上揭事實，業據恆豐公司負責人庚○○、璟羽公司負責人
      丑○○、普登公司負責人子○○指訴綦詳（見偵查卷第55
      3 至554 頁、86年度他字第22號卷第69頁反面、第91至93
      頁、第120 至第122 頁、原審卷第217 頁），並經證人葉
      宗麟（被告癸○○之胞兄）陳述屬實（見偵查卷第106 頁
      ），且被告壬○○於調查及偵查中均供承：是子○○交代
      我向恆豐公司取得報價單，我向庚○○取得恆豐公司空白
      報價單後，由我及子○○預估報價單，由子○○將該工程
      報價單轉交中油等語（見偵查卷第48頁、第116 頁至第11
      7 頁、第535 頁至第536 頁），被告癸○○亦供承：因我
      向璟羽公司借牌，故以璟羽公司丑○○名義與普登公司簽
      約，但丑○○本人並不知悉有前述合約，合約上丑○○及
      子○○均未簽名或蓋章等語（見86年度他字第22號卷第61
      頁）；又証人庚○○於本院審理時陳稱：「我沒有交給壬○○，當時沒有同意報價」「（問：為何空白報價單會蓋
      好章？）答：印刷廠印回來後是空白的，為了方便行事，
      所以會先蓋一疊放在那邊」「問：本案的報價單，是你們
      公司報價或是否有經過你們公司同意？）答：我們公司是
      小行號，不是我們公司報價的，也沒有經過我們公司同意
      」「如果有提供給其他公司，也是會有報金額，不會只提
      供空白報價單」（問：是否同意本案的報價？）答：我不
      會同意他報價」（問：是否同意子○○、壬○○使用你們
      公司的名義報價單向中油公司報價本件儀器採購案？）答
      ：沒有」「我沒有印象他來向我借報價單，或許向公司其
      他同事拿的空白單也有可能，但我沒有拿給他」等語（見
      94年7 月26日、95年1 月17日本院審判筆錄）；被告壬○○於本院審理時亦陳稱：「他不知道我要報哪個工程」等
      語（見94年7 月26日本院審判筆錄）。因庚○○負責之恆
      豐公司是小公司，而被告子○○等人之報價為1 億3 千8
      百12萬元，顯超過小公司恆豐公司之負荷，被告壬○○亦
      稱：他不知道我要報哪個工程等語，足見該報價鉅大，未
      經恆豐公司負責人庚○○之同意而報價，被告子○○、壬○○等人顯有偽造文書並行使情事。
（二）証人即璟羽公司負責人丑○○於偵查中陳稱：「我從巴西
      1 年多回來才知道」「（問：事先有無講？）答：沒有」
      「調查局來找我才知道」等語（見88年7 月26日偵查筆錄
      ，即偵查卷第208 、209 頁），被告癸○○於調查處訊問
      時亦坦承：丑○○本人並不知悉有前述合約等語（見86年
      度他字第22號卷第61頁），足見被告癸○○嗣後翻異改稱
      ：丑○○同意出借璟羽公司牌照云云，並非實在。
（三）又當時璟羽公司負責人確為丑○○、普登公司負責人確為
      子○○，此有璟羽公司章程、變更登記申請書、台北市政
      府營利事業統一發證停業申請書、普登公司股東臨時會議
      事錄、董事會議事錄、董事監察人名單、股東名簿、辭職
      書等資料在卷可稽，此外，復有恆豐公司工程報價單及璟
      羽公司與普登公司之工程合約書在卷可資佐証。因庚○○
      負責之恆豐公司是小公司，而被告子○○等人之報價為1
      億3 千8 百12萬元，顯超過為小公司之恆豐公司之負荷，
      被告壬○○亦稱：他不知道我要報哪個工程等語，足見該
      報價鉅大，未經恆豐公司負責人庚○○之同意而報價；又
      丑○○係從巴西1 年多回來才知道，被告癸○○於調查處
      訊問時亦坦承：丑○○本人並不知悉有前述合約等語，是
      本件此部分事證明確，被告子○○、壬○○、癸○○3 人
      前述所辯，顯均係事後卸責之詞，不足採信，其等犯行均
      已堪認定。
二、核被告子○○、壬○○所為，係犯刑法第216 條、第210 條
    之行使偽造私文書罪，被告癸○○所為，係犯刑法第210 條
    之偽造私文書罪，被告子○○、壬○○就上開行使偽造私文
    書之犯行，有犯意聯絡及行為分擔，均為共同正犯。被告子
    ○○、壬○○偽造私文書後持以行使，偽造私文書之低度行
    為應為行使之高度行為所吸收，被告癸○○偽刻璟羽公司及
    其負責人丑○○之印章，係偽造文書之階段行為，均不另論
    罪。被告子○○、壬○○利用普登公司不知情之職員，以打
    字方式將數據資料打印報價單上，及被告癸○○利用某不知
    情之不詳姓名年籍刻印店師傅，偽刻璟羽公司及其負責人丑
    ○○之印章，均係間接正犯。又刑法已於94年2 月2 日修正
    公布，於95年7 月1 日施行，新修正之刑法第41條易科罰金
    之折算標準修正為以新台幣1 千元、2 千元、3 千元折算1
    日，較修正前舊法之銀元3 百元折合新台幣9 百元折算1日
    為重，修正後之法律其處罰較重，依刑法第2 條第1 項前段
    從舊從輕之規定，應適用有利於此部分被告之修正前之刑法
    第41條易科罰金之折算標準處罰。
三、原審就偽造文書部分，適用刑法第216 條、第210 條、第21
    9 條、第38條第1 項第3 款、修正後刑法第41條第1 項前段
    ，罰金罰鍰提高標準條例第2 條之規定，並審酌被告子○○
    、壬○○、癸○○3 人均因一時失慮，致罹刑典，及渠等犯
    罪之動機、手段、目的、智識程度、所生危害及犯後態度等
    一切情狀，各量處有期徒刑3 月。又按90年1 月4 日修正，
    同年月10日經總統公布施行，同年月12日生效之刑法第41條
    第1 項規定：「犯最重本刑為5 年以下有期徒刑以下之刑之
    罪，而受6 個月以下有期徒刑或拘役之宣告，因身體、教育
    、職業、家庭之關係或其他正當事由，執行顯有困難者，得
    以1 元以上3 元以下折算1 日，易科罰金。但確因不執行所
    宣告之刑，難收矯正之效，或難以維持法秩序者，不在此限
    。」，另易科罰金之事項應依新法即裁判時之法律而無刑法
    第2 條第1 項但書之適用，亦經最高法院24年7 月刑事庭總
    會決議在案，是就被告3 人所宣告之刑，均應依修正後之刑
    法第41條第1 項前段，諭知如易科罰金皆以3 百元折算1 日
    。被告癸○○所偽刻之璟羽公司、丑○○之印章各1 枚雖未
    扣案，然尚無證據證明業已滅失，應依刑法第219 條之規定
    宣告沒收；被告癸○○所偽造之璟羽公司與普登公司之工程
    合約書，係被告癸○○所有犯罪所得之物，應依刑法第38條
    第1 項第3 款之規定宣告沒收；至被告子○○、壬○○所偽
    造之恆豐公司工程報價單，已由被告子○○持至液化天然氣
    工程處交予儀電組組長李文章，已非被告子○○、壬○○所
    有，爰不予宣告沒收，於理由欄併予敘明；其認事用法，均
    無不合，量刑亦屬適當，被告子○○、壬○○、癸○○3 人
    上訴意旨仍執陳詞否認此部分犯罪，公訴人對此部分則未具
    理由提起上訴，均無理由，此部分應予駁回。
四、又行為後法律有變更者，依修正前刑法第2 條第1 項規定，
    以適用裁判時法為原則，如行為時法有利於行為人，則例外
    適用行為時法；依修正後刑法第2 條第1 項規定，以適用行
    為時法為原則，惟如裁判時法有利於行為人，則例外的適用
    裁判時法。以往實務見解，認原判決未及比較適用新舊法時
    ，上訴後，雖比較結果以舊法有利於行為人，而原判決別無
    其他撤銷事由，仍應由本院以此為由撤銷改判。惟修正後之
    規定係以適用行為時法為原則，因此原判決雖未及比較適用
    ，然上訴本院後，經比較新舊法，行為後之法律並非較有利
    於行為人，仍應適用行為時法，則原判決關於易科罰金部分
    諭知適用行為時法之標準即無不當，自不構成撤銷之事由，
    附此敘明。
乙、無罪及不另為無罪諭知之部分：
一、公訴意旨另以：
（一）被告乙○○係中國石油股份有限公司永安液化天然氣工程
      處（下稱永安工程處）儀電組組員，與該組組長李文章（
      通緝中）負責電器材採購之申請、規格與標單之設計及底
      價之訂定，均係依據法令從事公務之人員；緣永安工程處
      於民國81年5 月間辦理「永安液化天然氣廠碼頭監控第二
      期工程」（即CPC/LNGTRRMINAL PROJECT PAASENULL 2 ，
      下稱碼頭工程，採購案工程編號CPC22310，招標案號NOGF
      0-000000）之儀器採購案，由該處儀電組負責設計及申請
      採購，並由被告李文章、乙○○負責辦理。又被告子○○
      、壬○○前任職於光正工業股份有限公司（下稱光正公司
      ），光正公司曾標取該處碼頭工程第一期之採購及施工作
      業，被告子○○、壬○○均曾參與第一期之工程業務，並
      與被告李文章、乙○○熟識，且得知永安工程處將發包第
      二期工程之儀器採購。2 人於離開光正公司之後，與被告
      癸○○另籌組普登公司，在得知永安工程處第二期碼頭工
      程儀器採購案即將發包，且由被告李文章、乙○○負責承
      辦此採購案業務，而光正公司又有意且積極爭取參與第二
      期工程之採購、施作，被告癸○○、子○○、壬○○、丁○○竟思不以正當之方式競標該工程採購案，與被告李文
      章、乙○○共同基於以綁標、圍標之方式舞弊標取該工程
      之採購，先由被告李文章於設計招標規範時，配合被告子
      ○○、壬○○提供之規範進行綁標，於工程招標規範中(一)
      電腦監控系統（ICDA）部分之第2-5 、3-1 、3-3 、3-4
      、3-5 、3-6 、4-1 、4-2 、4-3 節加以設限，致國內、
      外設備供應商僅有新加坡ROSEMOUNT LTD 公司之RS3 系統
      始完全符合其規格。(二)船舶靠岸聲納系統（DOCKING SONA
      R SYSTEM，簡稱DSS） 部分第4-1 節加以設限，致國內外
      供應商僅有新加坡SMRAD PTE LTD 公司之系統始完合其規
      格。而被告子○○、壬○○則事先與新加坡ROSEMOUNT LT
      D 及SMRAD PTE LTD 2 家公司談妥取得台灣之獨家授權。
      原曾參與第一期工程之光正公司得知招標規範後，經研究
      發現，僅該2 家新加坡公司之規格始符合該採購案之規範
      要求，乃向該2 家新加坡公司詢價，惟該2 家新加坡公司
      以已與台灣某公司達成協議而拒絕向光正公司報價，致光
      正公司無法取得該2 家新加坡公司之授權，競標資格受限
      ，乃透過林明正律師具函提出綁標之抗議，惟被告李文章
      、乙○○為使子○○、壬○○、癸○○、丁○○得標，仍
      堅持依原規範招標。被告子○○乃於開標前，指示被告壬○○向不知情且並無承攬該工程採購與施作能力之恆豐工
      程股份有限公司（下稱恆豐公司）負責人莊鍾英取得該公
      司空白之工程報價單後，於81年2 月28日，在台北市○○○路○ 段23號10樓之2 普登公司內於報價單上記載工程總
      價為新台幣（下同）1 億3 千8 百12萬元，並由被告子○○持至永安工程處，交予被告李文章做為工程之底價參考
      ，被告李文章收受子○○交付之偽造恆豐公司報價單後，
      即在永安工程處儀電組辦公室內交付被告乙○○，2 人均
      未向恆豐公司查詢該報價單之真實性，且亦未依規定向3
      家以上之廠商詢價比較或取得3 家廠商以上之報價單，即
      由被告李文章指示被告乙○○依據該報價單上所載之總價
      打8 折估算為預算金額，被告乙○○即依李文章之指示，
      以當時之匯率美元兌換新台幣比值1 比25.1之方式，換算
      成美元後，再乘以0.8 作為預算金額，折合為美金4 百40
      萬2 千3 百30元，並呈報被告李文章批示後送請總公司之
      材料處，由承辦人即不知情之甲○○依據該採購工程請購
      單所載美金4 百40萬元，按當時美金匯率25.19 換算，預
      估底價為美金4 百38萬6 千元，再簽報上級核示後，委請
      中央信託局購料處共同會核，決定招標底價為美金4 百29
      萬元辦理採購。該採購工程採為二段標，於81年8 月15日
      開規格標，開標前，被告子○○、壬○○、癸○○、丁○○共同商議，決定由被告癸○○透過不知情之兄葉宗麟，
      向不知情之丑○○借用璟羽有限公司（下稱璟羽公司）之
      牌照為主標，另由被告壬○○向不知情之李麗虹、王永霖
      分別借用台灣優仕灣有限公司（稱台灣優仕灣公司）、擎
      傑企業有限公司（下稱擎傑公司）牌照，被告丁○○向不
      知情之金祖根借用六合安全工程有限公司（下稱六合公司
      ）牌照做為陪標，共同參與規格標，至81年8 月20日開價
      格標，渠等準備之押標金則每人負責一家，投標單亦由每
      人分別書立。81年8 月20日開標前2 日，光正公司即因參
      與「大林廠ROC 區域外儀器工程」承攬施工，被評核分數
      不及格而遭停止投標權3 個月，致無法參與本件採購工程
      之投標。至81年8 月20日開標日，即由璟羽公司以底價美
      金4 百16萬5 千9 百34元得標，再經自願價為美金4040,9
      56.04 元決標。開標之後，擎傑公司之押標金1 百20萬元
      退還該公司在第一商業銀行民生分行第00000000000 號帳
      戶，再開立81年11月27日，第0000000 號支票指名給付癸○○，經癸○○存入彰化商業銀行長安分行第00-00000-0
      帳號內。六合公司之押標金退還於81年11月26日，存入該
      公司在上海商業銀行松山分行第0000000-000000-0號帳號
      內，並於翌日簽發該行支票第45634 號，面額115 萬元交
      給被告癸○○，由被告癸○○在前述帳戶內提示兌領。台
      灣優仕灣公司之押標金1 百20萬元退還後，於81年11月24
      日存入華南商業銀行世貿分行第000000000000號帳戶內（
      該公司為被告癸○○借牌號之公司），璟羽公司之押標金
      則做為履約保證金之一部分。被告李文章、乙○○、子○○、壬○○、癸○○、丁○○即以此方式，共同舞弊取得
      該採購工程。
（二）被告寅○○亦係永安工程處儀電組組員，與該組組長李文
      章（通緝中）負責電器材採購之申請、規格與標單之設計
      及底價之訂定，均係依據法令從事公務之人員，被告癸○○則係普登公司之實際負責人；緣永安工程處天然氣廠使
      用之LNG 船船上張力指示器故障頻繁，連線不易，設備費
      用太高且笨重攜帶不易，擴充性不佳，緊急脫離不易，且
      安全性較差，該廠工務課乃於83年5 月間，由辛○○提出
      利用無線電傳輸電腦操作之改善計劃，預估經費約為25萬
      元左右，並於83年5 月間，向曾經在台中港安裝實績及常
      期與該廠合作讀取資料之成功大學水利及海洋工程系詢價
      ，該學系預估採購價格為83萬9 千5 百元。嗣辛○○即多
      次與被告寅○○商討上開器材之採購事宜，詎被告寅○○
      得知有該項器材採購案後，即改由儀電組負責設計及申請
      採購，並由被告李文章、寅○○負責辦理（即中國石油公
      司液化天然氣工程處可攜式無線電料監控系統採購案，工
      程編號4A-002，下稱可攜式無線電採購工程）。83年底至
      84年間，被告李文章、寅○○明知該採購之器材在國內可
      以詢價採購，竟與被告壬○○、癸○○、丙○○共同基於
      以浮報採購價額之舞弊方式，讓被告壬○○、癸○○、丙○○標取該採購工程之犯意，由被告李文章、寅○○在內
      購器材採購理由說明書內登載所請採購之器材「本地無產
      製」，擬予「內購外貨」方式辦理，並由李文章通知寅○○，在永安工程處向被告壬○○、癸○○表示，該處使用
      之有線電式繫纜鉤監控系統不方便使用，該處欲辦理招標
      採購，請其提供資料，被告壬○○得此訊息後，即直接透
      過澳洲HARBOUR 公司新加坡代理商聯絡該公司，由該公司
      將「無線電纜鉤資料顯示系統」寄予被告壬○○取得資料
      後，即攜往永安工程處向被告李文章、寅○○簡報。嗣被
      告李文章、寅○○未向其他3 家以上之廠商詢價，即由被
      告寅○○傳真1 份已將採購名稱、規格、數量、單位等資
      料之報價單予壬○○，通知被告壬○○，被告壬○○取得
      報價單，即向被告癸○○請示後，以普登公司名義製作1
      份5 百萬元之報價單，84年1 月間被告李文章、寅○○取
      得普登公司之報價單之後，亦未再向其他廠商詢價，並參
      考工務科預估之價格、使用需求及該課向成功大學水利海
      洋工程學系之詢價結果，即以該採購時間急迫，且牽涉智
      財產權價錢較貴為由，由李文章指示被告寅○○參考壬○○提供之報價單上所載之總價額刪減10萬元後，將採購工
      程底價定為4 百90萬元，並轉報不知情之秘書處核定底價
      ，秘書處承辦人廖順訓在審核時，發現採購價格過高，即
      質疑被告寅○○何以價格會如此貴，被告寅○○即以牽涉
      智慧財產權為由矇騙廖順訓，致秘書處只能根據被告李文
      章、寅○○所提供之價格定採購底價為4 百55萬元。李文
      章同時並指示被告寅○○通知壬○○已準備該標，被告壬○○得此訊息之後，會同被告癸○○、丙○○研商，並決
      議由被告癸○○向不知情之丑○○借用璟羽公司牌照為主
      標，另由被告壬○○向不知情之李麗虹借用倩碧公司牌照
      ，另以普登系統工程有限公司之牌照陪標，3 家公司之押
      標金（每家25萬元）由癸○○提供，3 人並分工書寫投標
      單及投標價格，84年2 月7 日開標時，由被告癸○○代表
      璟羽公司，被告壬○○代表普登公司，被告丙○○代表倩
      碧公司出席，當日因已無其他廠商參與競標，即由璟羽公
      司以4 百47萬9 千9 百60元得標，渠等共同以此方式舞弊
      圍標取得該採購工程。被告壬○○、丙○○領回之押標金
      則交由被告癸○○兌領。嗣被告癸○○派壬○○至新加坡
      領回整套價格為14萬5 千8 百80元之設備，入關時以普登
      公司之名義申請報關，再改以璟羽公司名義進入，以符合
      契約外購之規定，核計與得標金額相差4 百33萬4 千零80
      元。
（三）因認被告乙○○、子○○、壬○○、癸○○、丁○○、寅
      ○○、丙○○此部分均涉有貪污治罪條例第4 條第1 項第
      3 款之罪嫌。
二、訊據被告乙○○、寅○○、子○○、癸○○、壬○○、丙○○、丁○○均矢口否認有何貪污犯行，被告乙○○辯稱：報
    價單是組長李文章交給我的，李文章並指示我如何報價及處
    理整個案件，我只是依照李文章的指示處理等語；被告寅○○辯稱：相關之程序均是依法辦理，當時因無現貨，且資訊
    有限，取得3 家以上之報價有困難，只能取得普登公司之報
    價，且設備需用時間急迫，故由李文章向普登公司取得報價
    ，並公開招標辦理，價格亦無浮報不實等語；被告子○○辯
    稱：一切投標程序均符合相關規定，並無與中油人員勾結等
    語；被告癸○○辯稱：第二期碼頭工程係國際標，我與新加
    坡廠商合作，並以璟羽公司參與競標且得標，一切投標程序
    均符合相關規定，並無與中油人員勾結，另可攜式無線電採
    購工程之採購共花費6 萬元美金，再發包給普登公司按裝花
    費1 百90萬元，實際純利只有90多萬元，並無獲取暴利等語
    ；被告壬○○辯稱：我僅是受僱人，且為小股東，相關之作
    業程序均是依照子○○之指示處理，且一切程序均合法等語
    ；被告丙○○辯稱：當時我在班順公司任職，子○○是該公
    司董事長，癸○○是該公司董事，在可攜式無線電採購工程
    開標前幾天，癸○○指派我擔任倩碧公司之開標代表，我沒
    有參與任何會議及前置作業，對整個案子也不瞭解等語。被
    告丁○○辯稱：我只是純粹介紹子○○向金祖根借牌而已，
    其餘的事情我並不瞭解等語。經查：
（一）第二期碼頭工程部分：
    1.公訴人於起訴書認被告子○○、壬○○前任職於光正公司
      曾標取該處第一期碼頭工程之採購及施工作業，2 人均曾
      參與第一期碼頭工程業務，進而與李文章、乙○○等人熟
      識，因此得知液化天然氣工程處將發包第二期碼頭工程之
      儀器採購案云云。然查，液化天然氣工程處並未分別辦理
      「永安液化天然氣碼頭監控第一期工程」，又「液化天然
      氣建站工程後期建港工程」內含靠船速度儀系統、快速解
      纜鉤系統、微電腦及監控系統等項目，係屬碼頭監控系統
      ，該工程僅與榮工處議價，結果榮工處得標，共同被告李
      文章及被告寅○○、乙○○均未參予該工程採購案等情，
      有液化天然氣工程處91年10月2 日液工秘字第0910001261
      號函在卷可稽。而榮工處得標後始將該工程轉包給光正公
      司，光正公司並未直接與液化天然氣工程處人員接洽，且
      被告乙○○與被告子○○、壬○○均互稱彼此間並不認識
      （見原審卷第374 頁），是公訴人認被告子○○、壬○○
      藉由第一期碼頭工程之採購及施工作業而與同案被告李文
      章及被告乙○○熟識，進而共謀以綁標、圍標之方式使被
      告子○○、壬○○、癸○○、丁○○標取第二期碼頭工程
      等情尚與事實不符。
    2.中油公司「永安液化天然氣碼頭監控第二期工程」之採購
      作業，係委由中央信託局購料處代辦採購案，其採購作業
      由該處負責辦理，有關本案訂定規格之流程如下：一先由
      液化天然氣工程處工程處儀電組人員提案，經液化天然氣
      工程處工程審議小組審查，再由液化天然氣工程處副處長
      、處長審核。二送交中油公司總公司材料處及總工程司室
      覆核，並逐層由副總經理、總經理及董事會審核通過，始
      交由中央信託局辦理公開招標，且本案底價之擬訂流程為
      ：(一)編列預算：請購單位（中油公司液化天然氣工程處）
      依據詢價資料NT$138,120,000酌減20％後折合約US$4,402
      ,330 （ 匯率@US$=NT$25.1）酌減US$2,330後編列本案預
      算為FOBUS$4,400,000 。(二)擬定預估底價表：採購單位（
      中油公司材料處）依據請購單位編列之預算FOBUS$4,400,
      000 酌減US$14,000 後擬訂中油公司預估之底價為FOBUS$
      4,386,000 ，其擬訂程序先由經辦人擬訂，經組長初核，
      副處長複核，最後由處長核定。(三)會核底價：本案分規格
      標及價格標兩段開標，於81年8 月17日由中央信託局購料
      處主持開啟規格標，同時由該處主持會核底價，會核底價
      單位為中央信託局購料處、中油公司及監辦單位（本案為
      稽察一定金額以上購案由審計部監辦）。會核底價程序，
      先由中油公司提供「預估底價表」，各會核單位參考預估
      底價表、各投標商所繳押標金、及相關資料研討後，主持
      單位核定本案底價為FOB VESSEL PORT US$4,290,000，由
      會核單位代表簽署後密封存於中央信託局購料處，俟核處
      開啟價格標時開封。此有中油公司採購處91年4 月26日購
      發（外購2 組）第91045757號書函1 份在卷可稽。由此觀
      之，中油公司不論就規格或底價之核定，均有層層之審核
      程序加以管制，最後係由中油公司總公司、中央信託局購
      料處及審計部共同會核訂定，尚非基層之中油公司液化天
      然氣工程處儀電組組長（共同被告李文章）或組員（被告
      乙○○）可以左右或操控，則被告子○○等人自不可能與
      無底價制定、決策權之共同被告李文章、被告乙○○有何
      共謀舞弊之情事。此外，本件採購案係委由中央信託局購
      料處以公開招標方式辦理，相關招標事項概屬公開資訊，
      任何人均可加以查詢，則被告子○○等人透過公告而知悉
      系爭招標案並參與投標，尚無可議之處。
    3.81年9 月17日中央信託局購料處關於第二期碼頭工程之會
      議記錄載明「一本案以兩段標方式代中油公司採購永安液
      化天然氣碼頭監控第二期工程乙批，於81年8 月17日開規
      格標，計有光正公司等5 家公司投標，中油公司審核意見
      列明台灣優仕灣公司等4 家公司所報規格合格，惟對光正
      公司所報規格未予審核，僅表示依高雄煉油總廠81年8 月
      10日工事字第J81081865 號函已停止光正公司投標權。二
      查高雄煉油總廠雖於81年8 月10日函光正公司停止該公司
      投標權（自81年8 月13日至81年11月12日），惟並未另行
      通知本處應予停止光正公司參加本案之投標，故本處未於
      本案開規格標前停止光正公司參與投標，該公司報價是否
      不予考慮，請中油公司核表意見。三中油公司意見：光正
      公司業經本公司高雄煉油總廠於81年8 月10日正式函告該
      商自81年8 月13日至81年11月12日停止投標權3 個月，在
      停權期間該商參加本公司購案之投標均不予接受。四結論
      ：(一)光正公司既被中油公司停止投標權處分，目前仍值停
      權期間，本案光正公司之報價不予接受。(二)中信局購料處
      函告光正公司後，再訂期間開啟台灣優仕灣公司等四家可
      接受標之價格標」。又被告子○○、壬○○、癸○○、丁○○分別以璟羽公司、台灣優仕灣公司、擎傑企業有限公
      司（下稱擎傑公司）、六合安全工程有限公司（下稱六合
      公司）於參與規格標時，所檢附之系統規格並非僅限於新
      加坡ROSEMOUNT LTD.及SMRAD PTE LTD 2 家公司之系統，
      尚包括數家外商公司，且審核時均如數通過，又光正公司
      亦提供另一廠商之設備參與投標，雖於開規格標前遭停權
      之處分，然以其參與第一期碼頭工程之經驗，當不至於提
      供不符規格之設備參與投標，而參與投標之廠商之所以先
      取得國外供貨廠商之授權，一方面為使規格符合投標規範
      ，另方面則保證得標後之供貨無虞，並非謂簽訂代理後即
      取得獨家授權。是公訴人起訴書所稱共同被告李文章與被
      告乙○○、子○○、癸○○、壬○○、丁○○等人共同謀
      議，將第二期碼頭工程招標規範設限綁標，致選用之電腦
      監控設備之部分，僅有新加坡ROSEMOUNT LTD 公司之RS3
      系統完全符合規格，船舶靠岸聲納系統亦僅新加坡SMRAD
      PTE LTD 公司之產品符合規格云云，係屬推測之詞，並有
      誤會。
    4.中油公司材料處通知液化天然氣工程處儀電組須檢送第二
      期碼頭工程之預估底價表，被告乙○○即將此事告知組長
      即共同被告李文章，李文章旋即交給被告乙○○1 份報價
      單，並指示將該份報價單打8 折，被告乙○○即依照李文
      章之指示將該份報價單打8 折後送交中油公司材料處辦理
      等情，業據被告乙○○供陳明確，核與證人即中油公司材
      料處承辦人甲○○證述情節大致相符（見偵查卷第70至72
      頁）；証人甲○○於本院審理時仍陳稱：「總公司用料單
      位送來後，我們送到中信局」「請購的資料，包括規劃的
      資料，委託中信局採購，中信局就去招標，招標以後，定
      開標日期，在開標之前，我們先會擬定底價送到中信局，
      開標當天再由中信局及審計部派員兼辦，再會同定底價，
      將底價封起來」「（問：開標不是在你們中油？）答：不
      是，這個是委託中信局，由中信局開標，中信局有個購料
      處，由購料處公開招標」「（問：底價是否由中油先核定
      ？）答：我們先擬定，內部依據用料單位（即液化天然氣
      工程處）要給我一些資料，需要的單位編預算，採購的規
      格、估價的資料給我們，由中油總公司採購部門先擬定1
      個底價，定好之後封起來」「（問：底價誰擬的？）答：
      擬定底價是由以前的材料處，現在叫做採購處，由中油的
      經辦人先擬，然後經過組長、副處長」「依據液化天然氣
      工程處給我們的估價資料」「當天再參考投標商的押標金
      ，然後由委託單位代表、中信局、審計部，在中信局會同
      擬定底價」等語（見94年10月18日本院審判筆錄）。足見
      擬定底價是由中油公司材料處經辦人先擬，然後經過組長
      、副處長，再參考投標商的押標金，然後由中油公司內委
      託單位代表、中信局、審計部，在中信局會同擬定底價，
      尚非低階之被告乙○○所得決定，且被告乙○○既係依組
      長李文章之指示行事，又不認識被告子○○、壬○○、癸○○、丁○○等人（見原審卷374 頁），是其並無共謀協
      助被告子○○、壬○○、癸○○、丁○○等人以綁標、圍
      標之方式舞弊標取第二期碼頭工程之動機，也無決定權。
    5.被告丁○○僅係介紹被告子○○向金祖根借用六合公司牌
      照以便參與第二期碼頭工程之投標，其餘的事情並未參與
      等情，業據證人金祖根及被告子○○陳述明確（見偵查卷
      第54、55頁、86年度他字第22號卷第117 、118 頁、第38
      9 至第392 頁），除此之外，尚無其他積極證據足以證明
      被告丁○○有參與本案投標之其他行為。
    6.又本件之液化天然氣工程處將發包第二期碼頭工程之儀器
      採購案，經本院送請財團法人中華民國企業技術鑑定委員
      會鑑定工程設備價額是否合理，經該會函覆：因能力不夠
      ，故無法執行，此有該鑑定委員會95年4 月2 日（95）北
      技字第04003 號函可稽（見本院更一審卷三第30頁）；又
      經再送財團法人工業技術研究院鑑定，經工研院函覆：該
      鑑定事項，非本院專長技術領域，歉難提供鑑定服務，此
      有工研院95年6 月13日（95）工研轉字第08096 號函可憑
      （見本院更一審卷三第33頁）。因該碼頭工程之儀器採購
      案，連工研院都無法鑑定工程設備價額合理否，則尚難遽
      指被告等浮報價格圖利舞弊。
    7.起訴意旨謂被告乙○○於調查處訊問及偵查中供稱：該碼
      頭工程之採購案是依李文章指示辦理申請採購作業，並私
      下提供恆豐公司81年2 月28日之報價單，按公司規定要向
      3 家以上之廠商詢價，取得參考報價之後，再決定底價，
      但李文章指示逕依恆豐公司報價單所載之總價額打8 折做
      為底價，並未向恆豐公司詢問報價單之真假及向其他公司
      詢價，即依李文章之指示，以當時之美金匯率乘0.8 ，計
      算工程採購底價為美金4 百40萬元，依此被告李文章、乙○○顯係未依規定辦理採購作業，並由知情之被告乙○○
      加以配合，認被告乙○○等有未依規定向3 家廠商詢價，
      有經辦工程未依規定參考底價之舞弊犯行等語，惟查未找
      3 家廠商比價固違反行政規定，但若其價格相當，仍不得
      遽謂觸犯刑罰法令，且該工程採購有經過行政階層之組長
      、副處長，再參考投標商的押標金，然後由中油公司內委
      託單位代表、中信局、審計部，在中信局會同擬定底價，
      已如前述，尚不得以未找3 家廠商比價即遽謂觸犯刑罰法
      令。
    8.公訴人又謂被告子○○、壬○○、癸○○、丁○○等人有
      商議借牌圍標，惟查借牌圍標，係於87年5 月27日政府採
      購法公布並施行後，才規範為犯罪，在此之前，縱有借牌
      圍標情事，惟若其價格相當，仍不得遽謂觸犯刑罰法令而
      有浮報價格貪污情事，公訴人以有借牌圍標即認做是是浮
      報價格，係屬推測之詞，尚難做為論罪之依据。又此部分
      設備本院先後函請財團法人中華民國企業技術鑑定委員會
      及送財團法人工業技術研究院鑑定價格，均因非專長技術
      領域，而無法提供鑑定服務，已如前述，亦無証据証明被
      告乙○○等浮報價格舞弊。
（二）可攜式無線電採購工程部分：
    1.如同前述液化天然氣工程處第二期碼頭工程之底價核定流
      程，本件可攜式無線電採購工程最後之底價核定權係屬中
      油公司總公司，而同案被告李文章與被告寅○○均僅為中
      油公司下轄之液化天然氣工程處人員，既無法參與核定底
      價之決議，亦無任何權限得以干預底價之核定，衡諸常情
      ，被告癸○○、壬○○、丙○○應不可能與無底價決策權
      之共同被告李文章、被告寅○○有何共謀舞弊之情事。此
      外被告寅○○雖僅向普登公司為詢價，惟依前揭底價決策
      流程，普登公司所為之報價亦僅供參考之用，與最後底價
      之訂定並無任何關聯性。
    2.公訴人於起訴書中稱「永安工程處天然氣廠使用LNG 船船
      上張力指示器故障頻繁，乃由辛○○提出利用無線電傳輸
      電腦操作之改善計劃，向國立成功大學水利及海洋工程學
      系（下稱成大水工系）詢價，該學系預估採購價格為83萬
      9 千5 百元，嗣辛○○即多次與寅○○商討器材採購事宜
      ，寅○○得知後，即改由儀電組負責設計及申請採購，並
      由李文章、寅○○負責辦理可攜式無線電採購工程，而壬○○、癸○○、丙○○共謀以浮報採購價額之舞弊方式，
      使壬○○、癸○○、丙○○標取該工程」云云。惟查證人
      辛○○於原審證稱：「永安廠有2 個單位，1 個是天然氣
      生產單位，另一個是液化天然氣施工單位，我們是屬於生
      產單位，我們並未承辦無線電纜張力工程監控系統，該系
      統是液化天然氣工程處採買、安裝後才轉移給我們生產單
      位使用，但是完成後缺點很多，還沒有買設備之前，我們
      另外有一套設備，我們是生產部門的維修，我們提出改善
      方案，當時請求成功大學來估價，當時有手提電腦、無線
      電發送接收器，軟體是現有的，成大估價約70幾萬元，後
      來因為液化工程處已經採買了所以作罷。該系統是液化天
      然氣工程處採買，我們僅負責維修。」「（有無向寅○○
      討論此事﹖）傳送資料系統已經發包完了，我們與他們工
      程處討論設備功能方面的問題，架構差不多，我沒有看到
      他們的採購單，我們與成大估價約70幾萬元不含軟體，但
      是寅○○他們工程處與我們估價差價約3 百多萬元，在軟
      體、硬體上會有差別。」「（是否查得資料告知寅○○？
      ）只有架構方面的內容，我們請成大方面的估價沒有與他
      們提過，我們當時談到無線電傳送的問題，沒有提到估價
      」「（你當時對於價格差別如此大，有無懷疑？）當時質
      疑為何我們的硬體與他們採購的硬體差那麼多。」等語（
      見原審卷第214 至216 頁），證人辛○○自承液化天然氣
      工程處所採買之可攜式無線電系統與成大水工系估價之系
      統在硬體及軟體上均有差別，且其僅與液化天然氣工程處
      討論設備功能方面問題，並未提及成大水工系估價之結果
      ；況另辛○○所提出者為既有東側碼頭纜繩張力計之改善
      計劃，並非器材購案，本案採購為新建" 西側" 碼頭靠船
      設備之『可攜式無線電資料監控系統』，屬工程處應辦事
      項，中國石油股份有限公司永安液化天然氣廠資訊組並無
      人力、能力代行或開發、設計，此有中國石油股份有限公
      司永安液化天然氣廠函一份附卷可證（見原審卷第150 頁
      ），故公訴人認「辛○○多次與寅○○商討器材採購事宜
      」，並進而認液化天然氣工程處所採買之可攜式無線電系
      統比成大水工系估價之價格高出甚多，據此推論被告寅○○浮報採購價額云云，尚屬無據而不可採取。
    3.又依採購作業規定，任何設備之採購標單，皆應訂定完整
      之軟硬體需求，且有合法之版權、產地來源說明，且為完
      整而無任何軟硬體介面之商業性產品，嚴禁廠商以拼裝方
      式、不成熟或無著作權之軟體，魚目混珠，以確保公共工
      程之品質。而成大水工系提供之「中油公司永安LNG 港新
      設風速計系統估價表」，只列出風速計、傳送器、接收器
      等估價金額，並無完整標單及規範，顯非針對辛○○提出
      利用無線電傳輸電腦操作改善計劃之詢價，亦非本案『可
      攜式無線電資料監控系統』之詢價，此外於工程中所需要
      之監控系統，需同時偵測、傳送及處理數十個不同來源之
      纜繩張力信號，並於可攜式之資料處理軟硬體處理完整之
      顯示、儲存、分析、警示等功能，然成大水工系提供之估
      價表中，其所列出之風速計，亦只用於偵測、傳送風力風
      向2 個信號，並未包括最重要之可攜式之資料處理軟硬體
      設備，另成大水工系所提供之風速計內容係以拼裝設備之
      方式組成，不符合前開採購作業規定，反觀本案所選用之
      「可攜式無線電資料監控系統」，為原廠出品，具有產地
      證明，且為商業化之產品，符合前開採購作業之規定。是
      成大水工系所提供之資料，尚不符本案工程之需求，且與
      本案實際所需之可攜式無線電資料監控系統顯屬2 種不同
      之系統，故兩者價格上有顯著之差異，自屬當然，尚難據
      此認定同案被告李文章與被告寅○○有此部分浮報採購價
      額之情事。
    4.又本件「可攜式無線電資料監控系統」採購，據被告癸○○於調查時供稱：「我以4 百47萬9 千9 百60元標得可攜
      式無線電採購工程，該工程我係以美金6 萬元價格向澳洲
      HARBOUR 購買所有全套電腦主機暨相關附件等設備，並請
      壬○○赴澳洲HARBOU公司新加坡分公司驗貨及將該設備攜
      回，再以1 百90萬元發包給普登公司按裝，事實上該工程
      我實際利得只有約96萬元。」等語（見86年他字第22號卷
      第60頁），核與被告壬○○於調查時所供稱：「（提示璟
      羽有限公司CL/84/813/00789 海關報單，據該報單記載前
      述你自新加坡帶回之無線電監控系統設備全套報價新台幣
      14萬5 千8 百80元，請問貴公司以璟羽公司名義以4 百47
      萬9 千9 百60元得標後，支付澳洲HARBOUR 公司多少款項
      ？）本公司實際支付澳洲HARBOUR 公司美金6 萬元，至於
      報關時以14萬5 千8 百80元完稅係為避稅」等語（見同上
      卷第67頁）相符，並有中央信託局台北分局出具之璟羽公
      司匯出匯款申請書回條2 紙附卷足憑（見原審卷第463 至
      464 頁），則公訴人起訴書所稱：「嗣癸○○派壬○○至
      新加坡領回整套價格為14萬5 千8 百80元之設備，入關時
      以普登公司之名義申請報關」云云，顯屬無據；又由璟羽
      公司與普登公司所訂之工程合約載明，合約總價為1 百90
      萬元，包括安裝施工工程（工料全）108 萬元，試車35萬
      元，軟體設計35萬元，教育訓練12萬元，共1 百90萬元，
      有該工程合約附卷可證，則被告癸○○等所辯以璟羽公司
      參與競標可攜式無線電採購工程，並無獲取暴利等語，尚
      堪採信。
    5.又被告丙○○於案發當時係在班順公司任職，被告子○○
      為該公司董事長，被告癸○○為該公司董事，在可攜式無
      線電採購工程開標前幾天，被告癸○○指派被告丙○○擔
      任倩碧公司之開標代表，除此之外，被告丙○○對可攜式
      無線電採購工程之投標作業均未參與等情，業據被告丙○○供陳明確，核與被告癸○○供述情節相符（見原審卷第
      304 頁），尚難僅憑被告丙○○擔任倩碧公司之開標代表
      ，即據此遽認被告丙○○共謀以浮報採購格之方式舞弊標
      取可攜式無線電採購工程。
    6.又証人即成大教授己○○於本院本審審理時陳稱：「那個
      案子法院有將卷宗寄給我，我有稍微看過，裡面的內容其
      實有一部分是不包括石油公司問我的部分，還有增加一些
      工作項目」「以我現在替政府服務全國的海氣象觀測為例
      ，用我們自己研發出來的智慧財產，不去收取費用，只是
      一些硬體設備，自己設置1 個觀測站是400 萬元，如果向
      國外採購買新的產品，由國外買現場的產品進來，1996年
      的時候挪威人開價1,400 萬元，這個費用的差別非常大，
      中間牽涉到智慧財產權部分。記得83年我們有替永安天然
      接收站服務，因為有熟，所以向我稍微詢問一下，我們就
      學校的立場，就是自己買一些硬體，裡面的智慧財產權全
      部不在裡頭，這中間會有一些程度上的差異，差異會很大
      」等語（見94年11月1 日本院審判筆錄）。本件成大所估
      83萬餘元是不包括智慧財產權，且被告寅○○等所購設備
      增加一些其他項目，已据証人即成大教授己○○於本院本
      審審理時陳明，是亦不得以成大不包括智慧財產權之價格
      ，與被告寅○○等此部分所購設備價格之差異，而遽指被
      告等浮報價格舞弊。又此部分經送成大鑑定價格是否合理
      ，經回覆稱：中油在本案中所採購標的物並非市場現成產
      品，必須依特殊任務需求進行個案設計，其中涉及通訊、
      電腦、資訊及測量等科技整合，非一般廠商所能承接，依
      當年國內產業設計水準，該項設計費用很高，以此觀之「
      底價表」所列金額尚不致於離譜，此有國立成功大學水利
      及海洋工程學系94年12月15日（94）成大水利字第033 號
      函可憑（見本院更一審卷二第149 、150 頁），亦足証被
      告寅○○等未浮報價格舞弊。
（三）綜上所述，公訴人所指對被告乙○○、寅○○、子○○、
      癸○○、壬○○、丙○○、丁○○不利之證據尚未達到通
      常一般之人均不致有所懷疑，得確信其為真實之程度，而
      有合理之懷疑存在，本院無從形成有罪之確信，此外，復
      查無其他積極證據足以證明被告等有何公訴人所指此部分
      貪污之犯行，要屬不能證明其犯罪。原審因而為被告乙○○、丁○○、寅○○、丙○○無罪之諭知，另被告壬○○
      於可攜式無線電採購工程部分涉嫌違反貪污治罪條例部分
      、被告癸○○於第二期碼頭工程及可攜式無線電採購工程
      部分涉嫌違反貪污治罪條例部分，亦均為無罪之諭知。至
      被告子○○、壬○○於第二期碼頭工程部分涉嫌違反貪污
      治罪條例部分，因公訴人認與前揭行使偽造私文書之有罪
      部分有方法、目的之牽連關係，爰不另為無罪之諭知，於
      理由欄併予敘明，經核並無不合，檢察官上訴意旨，仍執
      陳詞指摘原判決此部分不當，為無理由，應予駁回。
據上論斷，應依刑事訴訟法第368 條，判決如主文。
本案經檢察官陳國全到庭執行職務。
中    華    民    國    95    年    8     月    21    日
                  刑事第六庭  審判長法  官  張盛喜
                                    法  官  李璧君
                                    法  官  黃蕙芳
以上正本證明與原本無異。
如不服本判決應於收受本判決後10日內向本院提出上訴書狀，其
未敘述上訴理由者，並得於提起上訴後10日內向本院補提理由書
狀（均須按他造當事人之人數附繕本）「切勿逕送上級法院」。
中    華    民    國    95    年    8     月    21    日
                                    書記官  林明威
附錄本件判決論罪科刑法條：
刑法第210 條：
偽造、變造私文書，足以生損害於公眾或他人者，處5 年以下有
期徒刑。
刑法第216 條：
行使第210 條至第215 條之文書者，依偽造、變造文書或登載不
實事項或使登載不實事項之規定處斷。


司法院資訊處製作；財團法人民間司法改革基金會備份。
